臺灣臺東地方法院民事判決　　　　　　　 95年度訴字第165號
原　　　告　丙○○
　　　　　　乙○○
　　　　　　戊　○
共　　　同
訴訟代理人　李百律師
被　　　告　甲○○
上列當事人間請求交還土地事件，本院於民國96年4月12日言詞
辯論終結，判決如下：
    主  文
被告應將坐落臺東縣臺東市○○段1413地號土地上如附圖1413A
部分所示面積1036.69平方公尺之地上物（不含96年3月20日民事
陳報狀所載舊水泥柱67支）清除，將該部分土地交還原告丙○○
。
被告應將坐落臺東縣臺東市○○段1414地號土地上如附圖1414A
部分所示面積36.01平方公尺之地上物（不含96年3月20日民事陳
報狀所載舊水泥柱67支）清除，將該部分土地交還原告張水森。
被告應將坐落臺東縣臺東市○○段1416地號土地上如附圖1416A
部分所示面積1375.85平方公尺之地上物（不含96年3月20日民事
陳報狀所載舊水泥柱67支）清除，將該部分土地交還原告乙○○
。
被告應將坐落臺東縣臺東市○○段1416地號土地上如附圖1416B
部分所示面積209.97平方公尺部分之水池拆除，將該部分土地交
還原告乙○○。
被告應將坐落臺東縣臺東市○○段1405地號土地上如附圖1405A
部分所示面積10.05平方公尺部分之地上物（不含96年3月20日民
事陳報狀所載舊水泥柱67支）清除，將該部分土地交還原告戊○
。
被告應將坐落臺東縣臺東市○○段1415地號土地上如附圖1415A
部分所示面積64.80平方公尺部分之地上物（不含96年3月20日民
事陳報狀所載舊水泥柱67支）清除，將該部分土地交還原告戊○
。
被告應將坐落臺東縣臺東市○○段1415地號土地上如附圖1415B
部分所示面積3.91平方公尺部分之水池拆除，將該部分土地交還
原告戊○。
第一審訴訟費用新臺幣貳萬玖仟零參拾元由被告負擔。
本判決第一項於原告丙○○以新臺幣壹拾萬參仟陸佰陸拾玖元供
擔保後，得假執行。但被告如以新臺幣參拾壹萬壹仟零柒元預供
擔保，得免為假執行。
本判決第二項於原告丙○○以新臺幣參仟陸佰零壹元供擔保後，
得假執行。但被告如以新臺幣壹萬零捌佰零參元預供擔保，得免
為假執行。
本判決第三項於原告乙○○以新臺幣壹拾參萬柒仟伍佰捌拾伍元
供擔保後，得假執行。但被告如以新臺幣肆拾壹萬貳仟柒佰伍拾
伍元預供擔保，得免為假執行。
本判決第四項於原告乙○○以新臺幣貳萬零玖佰玖拾柒元供擔保
後，得假執行。但被告如以新臺幣陸萬貳仟玖佰玖拾壹元預供擔
保，得免為假執行。
本判決第五項於原告戊○以新臺幣壹仟零伍元供擔保後，得假執
行。但被告如以新臺幣參仟零壹拾伍元預供擔保，得免為假執行
。
本判決第六項於原告戊○以新臺幣陸仟肆佰捌拾元供擔保後，得
假執行。但被告如以新臺幣壹萬玖仟肆佰肆拾元預供擔保，得免
為假執行。
本判決第七項於原告戊○以新臺幣參佰玖拾壹元供擔保後，得假
執行。但被告如以新臺幣壹仟壹佰柒拾參元預供擔保，得免為假
執行。
    事  實
壹、程序部分：
一、本件被告經合法通知，未於言詞辯論期日到場，核無民事訴
    訟法第386條各款所列情形，爰依原告之聲請，由其一造辯
    論而為判決。
二、按訴狀送達後，原告不得將原訴變更或追加他訴。但被告同
    意者，不在此限。被告於訴之變更或追加無異議，而為本案
    之言詞辯論者，視為同意變更或追加。民事訴訟法第255條
    第1項第1款及第2項分別定有明文。次按訴之同一與否，必
    當事人、訴訟標的及訴之聲明三者是否同一為斷，如在訴訟
    進行中三者有一變更，即應認原訴已有變更（26年渝上字第
    386號判例可資參照）。經查，本件原僅以丙○○及乙○○
    為原告，但因丈量結果確認被告所興建如附圖所示1405A部
    分所示面積10.05平方公尺、1415A部分所示面積64.80平方
    公尺部分之地上物及1415B部分所示面積3.91平方公尺部分
    之水池分別係坐落於戊○所有坐落臺東縣臺東市○○段1405
    、1415地號土地，故追加戊○為原告，被告無異議而為本案
    之言詞辯論，視為同意追加，故此項當事人之追加應屬合法
    。次查，原告原聲明請求「一、被告應將坐落臺東縣臺東市
    ○○段1413地號土地上，如附圖E部分所示，面積約0.10358
    公頃，及同段1414地號土地上，如附圖F部分所示，面積約
    0.003388公頃（上述面積均以實測為準）之荖葉等作物剷除
    （原有棚架除外），將土地交還原告丙○○。二、被告應將
    坐落臺東縣臺東市○○段1416地號土地上，如附圖D部分所
    示，面積約0.14326公頃之荖葉等作物剷除（原有棚架除外
    ）如附圖G部分所示，面積約0.014 057公頃（上述面積均以
    實測為準）之水池工作物剷除，將土地交還原告乙○○。」
    。嗣就荖葉等作物及水池工作物占用面積補充如主文第1項
    至第4項所示之面積，核其性質，係應受判決事項聲明之補
    充，應予准許。
貳、實體部分：
一、原告主張：坐落於臺東縣臺東市○○段1413地號、1414地號
    土地，係原告丙○○所有，同段1416地號土地，係原告乙○
    ○所有，同段第1405、1415地號土地，係原告戊○所有，詎
    上開土地部分竟遭被告無權占用，利用地上原有棚架種植荖
    葉等作物，並設有水池等工作物。爰依民法第767條之規定
    並聲明：(一)如主文第1項至第7項所示。(二)願供擔保，請准宣
    告假執行。
二、被告則以：其與原告戊○民國於91年2月27日簽訂農地租賃
    契約書，承租臺東縣臺東市○○段1415及1419地號土地，租
    期自91年2月27日起迄101年2月27日止，租期為10年。就其
    占用原告戊○之土地係有占有權源等語，資為抗辯。並聲明
    ：(一)原告之訴駁回。(二)如受不利判決，願供擔保，請准宣告
    免為假執行。
三、本件經本院整理爭點及不爭執點如下（見本院卷第69頁）：
(一)不爭執事項：
  1.坐落臺東縣臺東市○○段1413、1414、1416、1405、1415地
    號土地（下稱系爭1413、1414、1416、1405、1415地號土地
    ）分別為原告丙○○、乙○○、戊○所有。
  2.本院現場履勘之荖葉園現由被告占有中，水池為被告所設。
    兩造對地政事務所所測量荖葉園、水池占用系爭土地之位置
    及面積不爭執。
  3.原告戊○曾向本院簡易庭起訴請求判命被告返還系爭1415、
    1419號土地，拆除地上物，並給付租金新臺幣（下同）12萬
    元，案經判決原告戊○勝訴確定。
  4.系爭荖葉園內之地上物除舊有之水泥柱外，為被告所設置。
(二)爭執事項：被告占用系爭1413、1414、1416、1405、1415地
    號土地有無正當權源？
四、得心證之理由：
(一)按所有人對於無權占有或侵奪其所有物者，得請求返還之，
    民法第767條前段定有明文。經查，原告為系爭土地之所有
    權人，此有土地登記第二類謄本5份在卷可稽（見本院卷第9
    至11頁、第64至65頁）。而系爭地上物（不含荖葉園內原有
    之舊水泥柱）分別使用系爭1413地號土地上如附圖1413A部
    分所示面積1036.69平方公尺、系爭1414地號土地上如附圖1
    414A部分所示面積36.01平方公尺、系爭1415地號土地上如
    附圖1415A部分所示面積64.80平方公尺，系爭1416地號土地
    上如附圖1416A部分所示面積1375.85平方公尺及系爭1405地
    號土地上如附圖1405A部分所示面積10.05平方公尺，且水池
    分別使用系爭1415地號土地上如附圖1415B部分所示面積3.9
    1平方公尺及系爭1416地號土地上如附圖1416B部分所示面積
    209.97平方公尺，又本院現場履勘之荖葉園現由被告占有中
    ，系爭荖葉園內之地上物除舊有之水泥柱外，地上物及水池
    均為被告所設置，為兩造所不爭執，並經本院會同臺東縣臺
    東地政事務所人員現場勘驗測量屬實，製有勘驗筆錄（見本
    院卷第35至36頁）及臺東縣臺東地政事務所土地複丈成果圖
    1 紙，堪信為真實。
(二)按確定判決之既判力，固以訴訟標的經表現於主文判斷之事
    項為限，判決理由並無既判力，但法院於判決理由中，就訴
    訟標的以外當事人主張之重要爭點，本於當事人辯論之結果
    已為判斷時，其對此重要爭點所為之判斷，除有顯然違背法
    令，或當事人已提出新訴訟資料，足以推翻原判斷之情形外
    ，應解為在同一當事人就該重要爭點所提起之訴訟中，當事
    人及法院就該已經法院判斷之重要爭點之法律關係，不得任
    作相反之主張或判斷，始符民事訴訟上之誠信原則（最高法
    院73年台上字4062號判決要旨參照），此可認與我國民事訴
    訟實務及學說上所謂爭點效理論相仿，即當事人在前訴訟以
    重要爭點加以爭執，經法院審理及判斷所發生之通用力，於
    不同之後訴，如以同一爭點為重要之先決問題加以審理時，
    當事人不得為與其判斷相反之主張、舉證，並禁止法院為與
    其相矛盾之判斷之效力。本件被告主張其與原告戊○就系爭
    1415地號土地及臺東縣臺東市○○段1419地號土地之使用訂
    定租賃契約等云云，並提出收據影本（見本院卷第86頁）為
    證，經查：原告戊○前於94年間向被告主張系爭1415地號土
    地及1419地號土地為其所有，被告於91年間與其就上開地號
    土地訂定租賃契約，並約定租期自91年2月27日起至96年2月
    27日止為期5年，每年繳交租金，被告繳納至第2年即未再繳
    納，現已積欠2期以上，原告戊○分別於93年11月10日、94
    年3月1日以存證信函通知被告，且於94年4月15日以起訴狀
    送達之日向被告表示終止租賃契約，並請求返還前揭土地，
    拆除地上物，並給付租金12萬元，案經本院簡易庭以94年度
    東簡字第116號判決，被告應將坐落臺東縣臺東市○○段141
    5地號土地如附圖所示B、C部分面積0.2893 56公頃地上物拆
    除，將坐落臺東縣臺東市○○段1415、1419地號土地遷讓交
    還原告，並應給付原告12萬元之事實，有前案確定判決附卷
    可稽，且為被告所不爭執，堪認為真實，足見原告戊○與被
    告就荖葉園等地上物及其坐落土地之訴訟標的之原因事實，
    業經前案確定判決認定原告戊○與被告之租賃契約業已終止
    ，且被告無權占用土地，要徵明確。而被告聲請訊問之證人
    丁○○固證稱其曾建議被告應承租10年，惟證人並不知被告
    嗣後與何人訂約，僅聽聞被告稱係簽10年之合約，證人之證
    詞自不足以推翻原判斷。揆諸首開說明，系爭租約既以經本
    院簡易庭認定已遭原告戊○終止，被告就此同一爭點既無足
    以推翻原判斷之情形，本院自不得為相反之判斷。是以被告
    辯稱：其與原告戊○就系爭1415、1419地號土地之使用訂定
    租賃契約云云，不足採信。
(三)次按以無權占有為原因，請求返還所有物之訴，被告對原告
    就其物有所有權存在之事實無爭執，而僅以非無權占有為抗
    辯者，原告於被告無權占有之事實，無舉證責任。被告應就
    其取得占有，係有正當權源之事實證明之。如不能證明，則
    應認原告之請求為有理由。（最高法院72年台上字第1552號
    判決意旨參照）。本件被告與原告戊○就系爭1415、1419地
    號土地已無租賃關係存在，已於前述，亦無法證明其就系爭
    1413、1414、1416、1405、1415地號土地占用是有正當權源
    ，揆諸上開判決意旨，原告自得本於民法第767條之規定請
    求被告將系爭地上物（不含96年3月20日民事陳報狀所載舊
    水泥柱67支）及水池拆除，並將系爭1413、1414、1416、14
    05、1415地號土地返還原告。
(四)從而，本件原告依民法第767條前段之規定，請求被告將系
    爭1413地號土地上如附圖1413A部分所示面積1036.69平方公
    尺之地上物（不含96年3月20日民事陳報狀所載舊水泥柱67
    支）清除，將該部分土地交還原告丙○○；系爭1414地號土
    地上如附圖1414A部分所示面積36.01平方公尺之地上物（不
    含96年3月20日民事陳報狀所載舊水泥柱67支）清除，將該
    部分土地交還原告張水森；系爭1416地號土地上如附圖1416
    A部分所示面積1375.85平方公尺之地上物（不含96年3月20
    日民事陳報狀所載舊水泥柱67支）清除，將該部分土地交還
    原告乙○○；系爭1416地號土地上如附圖1416B部分所示面
    積209.97平方公尺部分之水池拆除，將該部分土地交還原告
    乙○○；系爭1405地號土地上如附圖1405A部分所示面積10.
    05平方公尺部分之地上物（不含96年3月20日民事陳報狀所
    載舊水泥柱67支）清除，將該部分土地交還原告戊○；系爭
    1415地號土地上如附圖1415A部分所示面積64.80平方公尺部
    分之地上物（不含96年3月20日民事陳報狀所載舊水泥柱67
    支）清除，將該部分土地交還原告戊○；系爭1415地號土地
    上如附圖1415B部分所示面積3.91平方公尺部分之水池拆除
    ，將該部分土地交還原告戊○，為有理由，應予准許。
(五)本件事證已臻明確，兩造其餘之攻擊防禦方法，核與判決之
    基礎無影響，毋庸一一論述，併此敘明。
六、原告及被告分別陳明願供擔保請准宣告假執行及免假執行，
    經核與法均無不符，爰分別酌定相當金額准許之。
七、訴訟費用負擔之依據：民事訴訟法第78條。
中　　華　　民　　國　　96　　年　　4 　　月　　20　　日
                  民事庭        審判長法  官 楊智勝
                                      法  官 林恒祺
                                      法  官 連雅婷
以上正本係照原本作成
如對本判決上訴，須於判決送達後20日內向本院提出上訴狀
中　　華　　民　　國　　96　　年　　4 　　月　　20　　日
                                      書記官　許瑞權
